臺灣高等法院臺中分院刑事裁定
110年度聲再字第248號
再審聲請人  
即受判決人  林永弦
選任辯護人  林秀夫律師
上列再審聲請人即受判決人因違反藥事法等案件，對於本院108
年度重醫上更一字第2號中華民國109年3月4日確定判決（第一審
案號：臺灣彰化地方法院103年度醫訴字第4號，起訴案號：臺灣
彰化地方檢察署103年度偵字第5694、7174號），聲請再審，本
院裁定如下：
    主  文
再審之聲請駁回。
    理  由
一、再審聲請人即受判決人林永弦（下稱聲請人）再審聲請意旨
    略以：
  ㈠刑事訴訟法第420條第1項第6款所指新證據，包括審判時未經
    注意之證據(83年台抗字第515號、79年台抗字第417號、86
    年台抗字第477號判決參照）。本案原判決係依衛生福利部
    食品藥物管理署民國104年4月16日FDA研字第1046014684號
    檢驗報告書為論罪科刑之主要依據，但同署104年8月12日FD
    A藥字第1049905020號函指明：我國未核准Ferulic acid成
    分之西藥許可證，唯查該成分存在於多種中藥（如當歸、川
    芎等），建請查明其來源及製備方式，倘其來源屬中蕈藥，
    請逕洽詢衛生福利部中藥司。卷證資料顯示Ferulic acid(
    阿魏酸)普遍存在於藥品、藥材、食物與自然界，阿魏酸為
    中藥屬性至明，依衛生福利部中藥司104年12月28日衛部中
    字第1040035229號函明指：有關產品是否屬於藥品列管之判
    定，係依據藥事法第6條規定，參酌各產品之處方、成分、
    含量、用法用量、用途作用效能說明、上市品之包裝（外盒
    、標籤、說明書）等詳細資料綜告判定。是以扣案之褐色玻
    璃裝之檢品，是否屬藥品性質而需嚴加管制，須就來源及製
    備方式，處方、成分、含量、用法用量、用途作用效能等項
    予以審認，上開官方函文暨藥品製作實務，足以推翻扣案褐
    色液態物品非屬藥品而應歸類為食品。且中國醫藥大學105
    年2月2日文校字第1050001366號檢驗報告明載：扣案褐色玻
    璃裝之檢品（4-9）中可能因阿魏酸含量較低，所以較不容
    易觀察到，反倒中藥材當歸、川芎也可明顯檢測出阿魏酸，
    是以扣案之褐色液體物是否屬於藥品，事實尚有未明，原判
    決就上開攸關犯罪構成要件之事項，未加調查釐著，難謂為
    洽。又退而言之，原判決如認聲請人所輸入者為藥品，然衛
    生福利部以108年10月30日衛部中字第1081861714號函檢附
    之阿魏酸研究文獻影本，認阿魏酸具有廣泛利用治療，而具
    有抗發炎、抗糖尿病、抗癌、抗调亡、抗衰老、保肝、神經
    保護、放射防護、肺保護、降壓、抗動脈粥樣硬化等作用，
    準此，聲請人據以販賣藥品供他人治病，核無以假為真、以
    虛為實之行詐行為，無足以成至詐欺罪名，原判決一方面認
    定扣案之褐色液體物品為藥品，又認定聲請人成立詐欺罪，
    呈現邏輯矛盾，論理矛盾源於事實錯誤，與刑事訴訟法第42
    0條第1項第6款規定相埒，有刑事訴訟法第420條第1項第6款
    之再審原因。
  ㈡原判決認定本案取自被害人之金額計孫○○付人民幣750萬元、
    美金100萬元，張○○付新臺幣（以下未列名幣別均為新臺幣
    ）200萬元，藍○○100萬元，游○○600萬元，廖○○130萬元，李
    ○○50萬元，何○○、何○○500萬元，林○○200萬元，王○○300萬
    元，扣除實際合法發還予告訴人游○○之150萬元、廖○○20萬
    元、李○○15萬元、何○○250萬元，王○○120萬元之餘款為1525
    萬元。原判決於主文諭知1565萬元沒收追徵，其認定事實與
    所採證據不相符合，其判決自屬審判違背法令，更有主文諭
    知與事實認定齟齬之違法。次按原判決附表1編號1所示被害
    人計8次，其中第1次收取人民幣50萬元係匯至張懷雲之中國
    工商銀行帳戶，第3次收取人民幣150萬，匯入岳鴻聲之中國
    交通銀行北京建國路支行帳戶，第4次之人民幣50萬元，匯
    至趙鈺鳳之北京市工商銀行西城區缸瓦市所帳戶，第5次之
    同額款項匯入王樹華之中國農業銀行北京市懷柔區支行雁栖
    開發區分理處帳戶，第7次共美金100萬元匯入岳鴻聲之香港
    匯豐銀行帳戶，第8次人民幣300萬元係匯入趙鈺鳳北京市工
    商銀行西城區缸瓦市所帳戶。編號5之50萬元、30萬元、20
    萬元分別匯入趙世鈺之第一商業銀行民權分行，其餘如附表
    7、8、9、11均有類似匯入他人帳戶之情，原判決又未查明
    上開匯入他人帳戶之款項最終流入聲請人之手（如編號2、3
    、4、10)。則上開匯入他人帳戶之款項，依刑法第38條之1
    第2項規定，應對犯罪行為人以外之自然人、法人或非法人
    團體為沒收之宣告，原判決於聲請人主文項下諭知沒收，其
    認定事實與卷證資料不符，同具再審原因，本案原判決判處
    聲請人有期徒刑5年，併科罰金300萬元之重罪，但判決内容
    存有諸多瑕疵，容許違法判決等同斲傷司法公信，至盼重啟
    訴訟程序云云。
二、按再審制度，係為發現確實之事實真相，以實現公平正義，
    而於案件判決確定之後，另設救濟之特別管道，重在糾正原
    確定判決所認定之事實錯誤，且為受判決人利益聲請再審，
    必其聲請理由合於刑事訴訟法第420條第1項各款所定情形之
    一，或同法第421條有足生影響於判決之重要證據漏未審酌
    者，始得准許之。再按有罪之判決確定後，因發現新事實或
    新證據，單獨或與先前之證據綜合判斷，足認受有罪判決之
    人應受無罪、免訴、免刑或輕於原判決所認罪名之判決者，
    為受判決人之利益，得聲請再審；上開新事實或新證據，指
    判決確定前已存在或成立而未及調查斟酌，及判決確定後始
    存在或成立之事實、證據，刑事訴訟法第420條第1項第6款
    、第3項定有明文。然所謂新事實、新證據，不以該事證於
    事實審法院判決前已存在為限，縱於判決確定後始存在或成
    立之事實、證據，亦屬之。惟須該事證本身可單獨或結合先
    前已經存在卷內之各項證據資料，予以綜合判斷觀察，認為
    足以動搖原有罪之確定判決，而為受判決人無罪、免訴、免
    刑或輕於原判決所認罪名之判決者，始得聲請再審。是各項
    新、舊證據綜合判斷結果，不以獲致原確定判決所認定之犯
    罪事實，應是不存在或較輕罪名之確實心證為必要，而僅以
    基於合理、正當之理由，懷疑原已確認之犯罪事實並不實在
    ，可能影響判決之結果或本旨為已足。反面言之，無論新、
    舊、單獨或結合其他卷存證據觀察，綜合判斷之評價結果，
    如客觀上尚難認為足以動搖原確定判決所認定之事實者，或
    於判決確定前已存在或成立，且經法院調查及斟酌之證據，
    因非該條款規定所謂之「新證據」，均不能據為聲請再審之
    原因（最高法院109年度台抗字第268號、106年台抗字第97
    號、104年台抗字第263號裁定意旨參照）。析言之，依上開
    規定聲請再審所提出之事證，應依「新規性」及「確實性」
    進行二階段之審查。前者，係依該證據是否具有「未判斷資
    料性」決定，因得依事證之外觀而為形式審查，應先於證據
    「確實性」審查前（重在證據證明力）為之。此因司法資源
    有限，人力有時而窮，實質正義之追求與法安定性（司法公
    信）之維持仍需求取平衡，再審制度之功能，僅在於發現新
    事證之重新評價，而非對同一事證之再評價。是以，若所指
    證據業已存在於卷內，並經原確定判決法院依法踐行證據調
    查程序，而為適當之辯論，無論係已於確定判決中論述其取
    捨判斷之理由，或係單純捨棄不採，均非「未及調查斟酌」
    之情形，不屬上開「新事實」或「新證據」，而無准予再審
    之餘地（最高法院109年度台抗字第95號裁定意旨參照）。
    而採證認事、取捨證據及證據證明力之判斷，乃事實審法院
    之職權，法院就調查證據之結果，本於自由心證之原則為斟
    酌取捨，是證據之證明力如何，係屬法院之職權範圍，原確
    定判決既已就本案相關卷證予以審酌認定，並敘明理由，倘
    其證據之取捨並無違反論理或經驗法則，即難認其所為之論
    斷係屬違法。是聲請再審之理由，如僅對原確定判決認定事
    實之爭辯，或對原確定判決採證認事職權之行使，任意指摘
    ，或對法院依職權取捨證據持相異評價等情，原審法院即使
    審酌上開證據，亦無法動搖原確定判決，自非符合此條款所
    定提起再審之要件（最高法院102年度台抗字第480號刑事裁
    定參照）。
三、經查：
  ㈠原確定判決就聲請人本案犯罪事實之認定，係依憑聲請人於
    原審、本院上訴審及更一審準備程序時均坦承其未取得合法
    醫師資格，輸入上開針劑加以調劑後，即對如原判決附表一
    編號1、2、5至11、附表二編號1、4、5、8、9、14所示之告
    訴人、被害人從事診斷醫療業務，再販賣、轉讓上開針劑予
    如原判決附表一、二所示之告訴人、被害人，而以此方式向
    如原判決附表一所示告訴人、被害人取得如原判決附表一所
    載之財物等事實，核與證人即共犯林○○、梁○○、陳○○、陳○○
    、鄭○○、梁○○、朱○○、張○○、曾○○之供述；證人即被害人孫
    ○○、卓○○、張○○、呂○○、藍○○、游○○、廖○○、李○○、黃○○、
    何○○、林○○、林○○、王○○、黃○○、曾○○、黃○○、蕭○○、曾○○
    、趙○、顏○○、何○○、尤○○、游○○、徐○○、呂○○、靳○○、謝○
    ○、吳○○於偵訊中證述之情節相符，並有指認犯罪嫌疑人紀
    錄表、匯款資料、聲請人所指定匯入帳戶之交易往來明細、
    支票影本、相關病歷等可參及相關扣案物為憑，而認定聲請
    人本件犯行，並就聲請人所辯各節詳為指駁說明，核與卷內
    訴訟資料悉無不合。是原確定判決已本於事實審法院職權而
    綜合歸納、分析予以判斷後，於理由內詳為說明認定所憑之
    依據與得心證之理由，認定聲請人犯修正前藥事法第82條第
    1項之輸入禁藥罪；修正前藥事法第83條第1項之調劑、販賣
    、轉讓禁藥罪；醫師法第28條前段之未取得合法醫師資格，
    擅自執行醫療業務罪及修正前刑法第339條第1項之詐欺取財
    罪之犯行，其所為論斷說明與卷內訴訟資料俱無不合，並無
    違背一般經驗法則及論理法則之情事甚明。
  ㈡本件聲請意旨雖提出衛生福利部及衛生福利部食品藥物管理
    署函文、阿魏酸文獻資料及中國醫藥大學函文（即再證1至4
    ，見本院聲再卷第19至29頁），據以主張扣案褐色液態物品
    非屬藥品而應歸類為食品云云。然原確定判決就扣案針劑是
    否為藥品乙節，已於理由欄壹三㈡⒉⒊⒋中即載明：【⒉被告係
    以與如扣案針劑相同之物品販賣、轉讓予如附表一、二所示
    之告訴人、被害人，此經被告自承在卷。又前開證人均證述
    ，被告販賣、轉讓上開針劑時，均有宣稱療效，再經原審法
    院勘驗被告委請他人製作之宣傳影片光碟後……。⒊依上開證
    人證述及上開勘驗結果，並參酌附表一所示被害人等所支付
    之款項……。如被告未宣稱系爭針劑可以治療疾病確有療效，
    僅稱係可增加免疫力、抵抗力、改善體質之保健食品，告訴
    人、被害人等不可能支付如此高額費用購買被告提供之針劑
    。被告既以具有治療或減輕人類疾病之醫療效能而推銷販賣
    系爭針劑，系爭針劑事實上亦已使用於治療或減輕病患之疾
    病，核屬藥事法第6條第2款所稱之藥品無訛。而扣案如附表
    三編號4所示之物經原審法院送驗後，均檢出Ferulic acid
    （阿魏酸）成分，有衛生福利部食品藥物管理署104年4月16
    日FDA研字第1046014684號檢驗報告書（原審卷一第200頁）
    、108年9月23日FDA研字第1089033690號函（本院更審卷二
    第49頁）為憑。本院前審依辯護人聲請，向衛生福利部函詢
    上開扣案物品所含阿魏酸成分，是否得以治療、減輕或預防
    人類疾病等，經衛生福利部以107年3月15日衛部中字第1071
    860331號函覆：旨揭檢體做成針劑劑型，其阿魏酸成分如係
    來自中藥材當歸或川芎，經查本部核有多張含該等中藥材之
    單方或複方藥品許可證，案內產品倘供診斷、治療、減輕或
    預防人類疾病使用，應以藥品管理等語（本院前審卷二第87
    頁）；證人兼鑑定人即衛生福利部上開函文承辦人簡慶儀亦
    於本院更審時具結證稱：在當時那個時間點上，我們是認為
    這個案內產品的話，它含「阿魏酸」成分，它做成針劑的劑
    型，依我們函文第二點的後面這些要件，如果它符合的話，
    就要以藥品管理；就是它是針劑劑型，它又含「阿魏酸」，
    它的「阿魏酸」成分如果是來自於中藥材，那這個產品又是
    供診斷、治療、減輕、預防人類疾病使用的話，它就要以藥
    品管理等語（本院更審卷二第320頁）。本院更審時依檢察
    官聲請，再向衛生福利部函詢上開扣案物品是否屬於藥事法
    第6條所稱之藥品，經衛生福利部以108年10月30日衛部中字
    第1081861714號函覆：案內檢體檢出阿魏酸成分，由大陸地
    區輸入，混和葡萄糖溶液注射於人體，有研究文獻指出阿魏
    酸有抗發炎、神經保護與肝臟保護等作用，可對抗癌症、糖
    尿病與心血管疾病等，案內產品屬藥事法第6條第2款所稱之
    藥品等語（本院更審卷二第51頁）；並檢附阿魏酸研究文獻
    影本1份供參（本院更審卷二第57至65頁）。依上開阿魏酸
    研究文獻所載……。可見本案被告所輸入含有阿魏酸成分之針
    劑（下稱系爭針劑）並非僅供增加免疫力、抵抗力、改善體
    質之保健食品，被告實際上並已將系爭針劑使用於治療或減
    輕病患疾病，系爭針劑自屬藥事法第6條第2款所稱之藥品。
    依據藥事法第39條規定，製造、輸入藥品，應申請中央衛生
    主管機關查驗登記，經核發藥品許可證後，始得製造或輸入
    ；惟查我國並未核准阿魏酸成分之西藥許可證（衛生福利部
    食品藥物管理署104年8月12日FDA藥字第1049905020號函〈原
    審卷二第24頁〉），亦未核准針劑劑型之中藥許可證（衛生
    福利部104年9月9日衛部中字第1041801918號函〈原審卷二第
    54頁〉），系爭針劑係於中國大陸製造，被告自中國大陸輸
    入系爭針劑時未經我國主管機關核准，核屬藥事法第22條第
    1項第2款未經核准擅自輸入之禁藥，灼然甚明。被告及辯護
    人辯稱被告所輸入之系爭針劑並非藥事法所稱之「藥品」、
    「禁藥」云云，無可憑採……。⒋……卷內①衛生福利部食品藥物
    管理署104年8月12日FDA藥字第1049905020號函雖謂：「有
    關來函所詢將含Ferulic acid成分之物質混合葡萄糖溶液注
    射於人體，因其成分、滲透壓、無菌狀態、pH值、粒徑大小
    『可能影響人類身體結構及生理機能』，且以治療癌症為目的
    ，符合藥事法第6條藥品之定義」（原審卷二第24頁）；②衛
    生福利部104年12月28日衛部中字第1040035229號函亦謂：
    「本部食品藥物管理署104年8月12日FDA藥字第1049905020
    號函復貴院案內產品屬性一事，係依據該產品如將含Feruli
    c acid（阿魏酸）成分之物質，混合葡萄糖溶液注射於人體
    ，『可能影響人類身體結構及生理機能』，且以治療癌症為目
    的，爰判定以藥品管理，非僅以Ferulic acid成分認定」（
    原審卷三第59頁）；③衛生福利部108年10月30日衛部中字第
    1081861714號函亦認：「…爰案內產品屬藥事法第6條第2款『
    及第3款』所稱之藥品」（本院更審卷二第51頁）。惟查藥事
    法第6條第3款規定之藥品，係指「其他『足以』影響人類身體
    結構及生理機能之藥品」，上開①②所示函文固謂系爭針劑「
    可能」影響人類身體結構及生理機能、③所示函文固認系爭
    針劑屬藥事法第6條第3款所稱之藥品」，然其究竟是否達於
    「足以」影響人類身體結構及生理機能之程度，而可認屬藥
    事法第6條第3款所稱之藥品？依現有卷證資料，尚乏積極確
    切之事證足資證明，故衛生福利部此部分認定意見為本院所
    不採；但並不影響系爭針劑係屬藥事法第6條第2款所稱藥品
    之認定，附此指明。】等語（見本院聲再卷第45至51頁）。
    且前揭聲請人提出之衛生福利部函文（即上開原確定判決理
    由說明之①②所示函文）或中國醫藥大學之函文內容，亦經原
    確定判決於理由中清楚論述並敘明此部分不足憑採之得心證
    之理由，聲請人之聲請意旨及其於本院訊問時，均就此再行
    主張，顯係就原確定判決已為審酌且不利於聲請人認定之部
    分再事爭執，並未提出新事實、新證據論述原確定判決法院
    有何認事用法不當之處，而僅是對原確定判決採證認事部分
    再為指摘，或空言論述與法院依職權取捨證據持相異評價之
    主張，與上開條款規定之新證據意義不符，且不足以動搖原
    確定判決，自未合於刑事訴訟法第420條第1項第6款所定之
    再審要件。
  ㈢又聲請意旨亦主張扣案針劑縱認為係屬藥品，然依據阿魏酸
    之研究文獻認其具有廣泛利用治療，聲請人據以販賣藥品供
    他人治病，自無行詐行為而成立詐欺罪名云云。惟原確定判
    決書就此部分聲請意旨，亦於理由欄中壹三㈣詳加敘明：【
    扣案系爭針劑檢出阿魏酸成分，而阿魏酸成分普遍存在於多
    種中草藥（如當歸、川芎等），我國並未核准阿魏酸成分之
    西藥許可證，有衛生福利部函文可憑（原審卷一第200頁、
    卷二第24、54頁）。足認阿魏酸並非價格昂貴藥品，且不是
    新發現（明）對於疾病具特殊療效之專利藥品。被告利用被
    害人等罹患難以治癒之疾病，患者及其家人求治心切，不惜
    代價，求取有效藥物之心理，騙稱系爭針劑有療效。於使用
    針劑後，在患者主觀上覺得身體狀況稍有改善，即稱是施打
    系爭針劑之功效，使被害人等誤信系爭含阿魏酸成分之針劑
    具有療效，以異常高額之價格購買系爭含阿魏酸之針劑施打
    。足認被告有不法所有意圖，且使用詐術。被告辯稱沒有詐
    騙行為及犯意，先試用，有效再付錢云云，辯護人辯稱：被
    告自身及家人至大陸地區施用系爭針劑，確實改善體質，才
    介紹他人使用。初始均無償提供，且係出於被害人或其家屬
    的請求，提供系爭針劑，被害人試用後，覺得身體好轉，才
    決定是否付費云云，均不能作為被告無詐欺取財犯行之認定
    依據。證人廖○○、呂○○、鄭○○、梁○○、梁○○、陳○○、林○○、
    張○○、朱○○、陳○○、楊○○、藍○○、游○○、曾○○、呂○○、靳○○
    等人於偵、審中所稱施打針劑後患者感覺比較好或病情有改
    善，或試用後才匯款付錢等情，不能作為對被告有利之認定
    依據。另證人陳○○於本院前審所為之證詞，係陳述其個人在
    中國大陸之經驗，不能據以認定被告未在我國境內施用詐術
    而無詐欺取財之犯行。又附表一編號1所示被害人孫瑞展已
    於101年11月13日死亡，卷內死亡證明書記載甚明（見他卷
    三第16頁），本院更審時依辯護人羅閎逸律師聲請，調取孫
    瑞展於100年11月15日起至101年4月5日止之入出境資料，查
    得孫瑞展曾於101年1月17日自松山機場出境、同年月19日入
    境回台（本院更審卷一第191頁），然此短暫出境1次之紀錄
    ，不足以推翻前述各項積極證據及孫瑞展已於接受被告治療
    後第2年死亡之事實，無從認定被告有治癒孫瑞展所患愛滋
    病而無詐欺取財情事。】等語（見本院聲再卷第52至53頁）
    ，作為補強認定聲請人有不法所有意圖之主觀犯意，及使用
    術之客觀事實。從而，原確定判決已依調查證據之結果，詳
    為論述如何斟酌各項證據，本其自由心證對證據予以取捨及
    判斷，屬其職權之適法行使，並經本院調閱本案電子卷宗核
    實，核與經驗法則與論理法則均屬無違，核與刑事訴訟法第
    420條第1項第6款所定之再審要件不符，聲請人據以聲請再
    審，不能認為係合法之再審事由。
　㈣至聲請意旨㈡雖指摘本案取自被害人之金額為1525萬元，原確
    定判決主文所諭知1565萬元沒收追徵，其認定事實與卷證證
    據不相符合，且未查明告訴人或被害人匯入他人帳戶之款項
    最終是否流入聲請人之手，判決内容存有諸多瑕疵云云。然
    聲請人對犯罪所得之主張，並非屬足以動搖原有罪確定判決
    ，應為無罪、免訴、免刑或輕於原確定判決所認「罪名」之
    問題，而屬原確定判決適用沒收法規是否合法之問題，核與
    刑事訴訟法第420條第1項各款或第421條所示得據為聲請再
    審之要件不合（最高法院107年度台抗字第197號裁定意旨參
    照）。又依105年7月1日修正施行之刑法規定，沒收既已非
    從刑，亦非保安處分，而係獨立於刑罰及保安處分以外之第
    三種法律效果，且105年7月1日修正之刑事訴訟法，亦僅就
    第三人參與沒收、第三人撤銷沒收、單獨宣告沒收等列其程
    序規定，並無被告得就確定判決中沒收部分聲請再審之規定
    。是以，本件縱如聲請人所主張，原確定判決就聲請人之沒
    收金額有多列之情形，就其所犯罪名之成立亦不生影響，依
    前揭規定及說明，自非聲請再審之合法理由。
四、綜上所述，本件聲請人據以聲請再審所提之理由或所提出之
    新事實、新證據，經本院單獨或結合先前已經存在卷內之各
    項證據資料，予以綜合判斷，均不足以推翻原確定判決所認
    之事實，而使聲請人應受無罪、免訴、免刑或輕於原判決所
    認罪名之判決，核與刑事訴訟法第420條第1項第6款規定得
    聲請再審之要件不符，是聲請人再審之聲請為無理由，應予
    駁回。
五、據上論斷，應依刑事訴訟法第434條第1項，裁定如主文。　
中　　華　　民　　國　 110　　年　　 10　　月　　13 　日
            刑事第七庭   審判長法　官  梁  堯  銘
                               法　官  王  鏗  普
                               法　官  羅  國  鴻
以上正本證明與原本無異。
如不服本裁定，應於收受送達後5日內向本院提出抗告書狀（須
附繕本）。因疫情而遲誤不變期間，得向法院聲請回復原狀。

                               書記官  吳  姁  穗 
　　　　　　　　　　　　　　　 
中　　華　　民　　國　　110 　年　　10　　月　　13　　日